最高法院刑事判決　　　　　　一○○年度台上字第六八二三號
上　訴　人　王春輝
選任辯護人　阮祺祥律師
上列上訴人因妨害性自主案件，不服台灣高等法院中華民國九十
九年十月七日第二審更審判決（九十八年度少上更(一)字第一四號
，起訴案號：台灣板橋地方法院檢察署九十四年度少偵字第八號
），提起上訴，本院判決如下：
    主  文
上訴駁回。
    理  由
按刑事訴訟法第三百七十七條規定，上訴於第三審法院，非以判
決違背法令為理由，不得為之。是提起第三審上訴，應以原判決
違背法令為理由，係屬法定要件。如果上訴理由書狀並未依據卷
內訴訟資料，具體指摘原判決不適用何種法則或如何適用不當，
或所指摘原判決違法情事，顯與法律規定得為第三審上訴理由之
違法情形，不相適合時，均應認其上訴為違背法律上之程式，予
以駁回。本件上訴人王春輝上訴意旨略稱：(一)、卷附Ａ女（姓名
、年籍詳卷）之行政院衛生署○○醫院受理疑似性侵害事件驗傷
診斷書（下稱驗傷診斷書），係Ａ女為訴訟之用而就醫，其所記
載之內容，具有個案性質，應屬被告以外之人於審判外之陳述，
不符刑事訴訟法第一百五十九條之四第二款所稱之紀錄或證明文
書。原判決誤認該驗傷診斷書係該條款之特信性文書，而有證據
能力，顯有悖於證據法則。又依林故廷、翁景惠合著之「測謊一
百問」該書所載，受測者若知道測謊過程有錄影、年齡為十四歲
至十六歲之少年、生理疲勞及過度緊張等，均足以影響測謊結果
。依上訴人於第一審法院少年法庭時供稱：伊是第一次測謊，心
情太緊張等語，及於原審法院上訴審時供稱：伊在測謊時都帶著
腳鐐，有重力且會痛等語，則上訴人當時尚未滿十五歲，心智未
臻成熟，並經長期收容，其生理及心理難以一般常情審度，且測
謊係侵害個人內心自由及意思活動之檢查，本件並未徵得法定代
理人之同意即逕予施測，顯有未當；況依原審勘驗測謊錄影光碟
結果，施測人員並未事先告知上訴人在法律上無接受測謊之義務
，亦未說明測謊機器操作之原理及檢測進行之程序、目的、效果
，實難認該測謊已獲得上訴人之真摯同意；而測謊過程又有錄影
，環境已受外力干擾；另本件施行測謊之人員為施別人，原判決
認係李復國，亦有未合，而依李復國於原審時證稱：測謊並不能
拿來當證據，需要透過物證的檢驗才能分辨測謊正確與否等語，
足見測謊報告書並無證據能力。復觀上訴人回答該測謊問題第七
題：「（問：每次都是她自願嗎？）是。」經測試結果，並無說
謊之反應，足證上訴人並無對Ａ女為強制性交。原判決對上開有
利於上訴人之證據未予採納，並未說明理由，率爾採用測謊報告
作為上訴人犯罪之依據，亦有理由不備之疏誤。(二)、原判決事實
欄認定上訴人於民國九十一年四月四日中午，將Ａ女帶往台北縣
（現改制為新北市，下同）○○國中六樓與頂樓之樓梯間後，以
其陰莖在Ａ女雙腿間摩擦，嗣Ａ女下樓回教室時遭人發覺有異，
因Ａ女未指認係上訴人性侵，學校遂通知Ａ母（姓名、年籍詳卷
）到校處理，Ａ母恐Ａ女已遭受性侵害，乃於翌日將Ａ女帶往醫
院檢查，因處女膜仍屬完整，故Ａ母事後僅要求上訴人轉學而未
報警處理等情。係以Ａ女於少年法庭及第一審之指述、Ａ母於少
年法庭之證詞為論據。然Ａ女於少年法庭時僅指述：上訴人帶伊
去頂樓後，就強脫伊衣褲，因伊將腳夾很緊，所以上訴人的性器
官沒有碰到伊的性器官等語，於第一審時亦僅證述：上訴人想對
伊亂來，伊腳夾很緊，所以就沒有等語，均無在「六樓與頂樓之
樓梯間」及「上訴人以陰莖在Ａ女雙腿間摩擦」之陳述；而茍如
原判決所認定Ａ女未指認上訴人性侵，則Ａ母應不知Ａ女係與何
人到○○國中頂樓，卻又認定Ａ母事後僅要求上訴人轉學而未報
警處理，似又認定Ａ母知悉係上訴人與Ａ女上樓，顯有矛盾；另
上訴人至財團法人○○○○○紀念醫院（下稱○○醫院）之時間
為九十一年四月五日至六日，且Ａ女亦陳稱四月五日係在○○醫
院照顧外婆，並未至醫院檢查處女膜等情，原判決認定Ａ女於四
月五日有至醫院檢查，顯與事實不符。原判決此部分認定與所採
證據不相適合，亦有理由矛盾之違法。(三)、依Ａ女於第一審時證
稱：○○國中之老師及同學有人認為伊與上訴人是「男女朋友」
，伊在九十一年時即知道上訴人之生日，會送上訴人生日禮物等
語，足證其二人在○○國中時已交往甚密，而上訴人之生日為四
月三日，是於九十一年四月三日生日時，Ａ女應有送上訴人生日
禮物；另依卷附○○醫院函文及Ａ母於偵查中指稱：九十一年四
月五日是Ａ女拿證件讓上訴人進入○○醫院等語；且原判決理由
欄亦說明Ａ女於九十一年四月十三日有至上訴人家中用餐；卷附
台北市立療養院之鑑定報告書亦記載就上訴人而言，其認本案應
係在兩造願意的情況下發生性行為等情。綜上判斷，足認Ａ女當
時確與上訴人交往，且合意發生性關係。原判決不採上開有利於
上訴人之證據，並未說明理由，亦有未當。又Ａ母既認識上訴人
，卻於警詢時否認，顯見Ａ母欲入上訴人於罪，所為指述已有瑕
疵而不足採；有關九十一年四月四日部分，Ａ女及Ａ母雖指述當
時Ａ女哭著回教室，有學妹看到，並向老師報告等情，然Ａ母於
偵訊時卻證述：「學姐是誰我不知道，沒有紀錄」等語，蓋若真
有性侵害之情事，學校豈會沒有紀錄？且Ａ女就重要證人均不知
悉，足證Ａ女所言亦非可採；況告訴代理人於偵訊中亦明白表示
：「○○國中部分我們要捨棄調查」；再原判決所認定Ａ母恐Ａ
女已遭受性侵害，事後要求上訴人轉學等節若為屬實，衡情Ａ母
斷不可能於九十一年四月十八日同意Ａ女與上訴人共進晚餐，更
不可能同意Ａ女至上訴人家中同住；至上訴人事後轉學，係因上
訴人與Ａ女交往過熱，雙方家長為免影響學業所致；另依Ａ女於
少年法庭所證及九十一年五月十四日之信函，顯見Ａ母知悉Ａ女
與上訴人發生性關係，且係出於雙方自願，並視雙方如夫妻一般
。是九十一年四月四日雙方縱有較親密之行為，亦屬合意為之，
Ａ女及Ａ母指述上訴人對Ａ女強制性交未遂，顯與常情不符而不
足憑採。原判決遽予論罪，亦有悖於經驗法則。(四)、依卷附Ａ女
台北縣立？？國中九十學年度個別談話紀錄表所載內容，足見九
十一年六月十八日係蘇○○約Ａ女至學校樓下後，Ａ女方與上訴
人一起離校，且班上同學均認其二人相當友好，本件係其二人之
私奔情事。原判決認定上訴人係至教室強押Ａ女離校等情，顯與
卷內資料不符，亦有理由矛盾之違誤等語。(五)、原判決事實欄雖
認定上訴人於九十一年六月二十一日凌晨某時許，在○○○旅社
房間內與Ａ女性交時，另行起意持酒瓶插入Ａ女陰道，Ａ女受痛
抗拒，上訴人仍基於強制性交之犯意，違反Ａ女之意願，強行以
酒瓶插入Ａ女陰道等情，但就Ａ女曾以如何之言語或行動為抗拒
之具體情事，並未翔實記載及論證，遽行判決，尚嫌理由不備。
又Ａ女於第一審時係證稱：上訴人於九十一年六月二十二日晚上
至六月二十三日凌晨間，對其強制性交得逞等語，原判決認定案
發時間係九十一年六月二十一日凌晨，已有證據上理由矛盾之違
誤。而上訴人於九十一年六月二十二日並未住宿於○○○旅社，
此為原判決所肯認，自不可能如Ａ女所述於九十一年六月二十二
日晚間對其強制性交。再者，Ａ女於少年法庭時雖指述：上訴人
在○○○旅社用酒瓶和手指對伊性侵害時，都有進入伊性器官及
肛門，當時他將電燈關掉，打開電視放Ａ片，伊不願意，他就用
拳頭打伊身體跟大腿等語，然原判決既認上訴人並未以酒瓶戳Ａ
女肛門、Ａ女四肢抓傷與強制性交無關及○○○旅社並未播放Ａ
片等情，則Ａ女上開指述已明顯不實，顯不足為憑。原判決遽採
Ａ女於少年法庭之部分陳述，實有違誤。另依證人李○○於第一
審之證詞，可見Ａ女曾向李○○借用電話打給上訴人之父王○○
，於得知上訴人未被警察抓走，甚為高興，並欲與上訴人聯絡，
在「小人國」等候，以便兩人繼續共同生活。而依一般經驗法則
，若上訴人曾違反Ａ女之意願，強行以酒瓶插入Ａ女陰道，Ａ女
定恨之入骨，豈可能得知上訴人未被警察抓走，仍有上開表現，
足認上訴人應無強制性交既遂之行為。原判決卻認李○○之證詞
不足據為有利於上訴人之認定，顯有違經驗法則。(六)、卷附驗傷
診斷書所載Ａ女之驗傷時間係九十一年六月二十四日，而原判決
認定上訴人對Ａ女為強制性交之時間係同年月二十一日凌晨，兩
者相距已近四日，Ａ女縱有陰部紅腫，亦不可能持續長達四日之
久，是該驗傷診斷書應與本案無關。又原判決既認定上訴人與Ａ
女於同年月十八日至二十二日有多次合意性交，而依網路所查得
之周全益醫師網路醫誌及台灣性別人權協會網頁之記載，Ａ女陰
部撕裂傷、紅腫之位置既在會陰部位，實不能排除可能係性行為
時潤滑度不足、過於激烈所造成。原判決就此有利之證據不採，
亦未於理由內明。再者，上訴人若以酒瓶插入Ａ女陰道，依常
情Ａ女陰道應會受傷，然驗傷診斷書並無Ａ女陰道受傷之記載，
原判決認定事實非但有違經驗法則，亦與卷證資料不符。再者，
上訴人若未以酒瓶插入Ａ女陰道，即無既遂可言。原判決論以既
遂罪，亦有適用法則不當之違法等語。
惟查證據之取捨、證據證明力之判斷，以及事實有無之認定，屬
事實審法院之職權，苟其取捨判斷與認定，並不違背論理法則及
經驗法則，即不容任意指為違法，而執為適法之第三審上訴理由
。本件原判決認定上訴人有其事實欄所載犯行，係依憑上訴人坦
承其於九十一年四月四日中午有與Ａ女至○○國中頂樓，並脫掉
Ａ女之衣褲，與Ａ女身體摩擦而第一次發生關係，同年六月十八
日其曾至？？國中，與一位自稱「大臉」之少年一起去找Ａ女，
其有拉Ａ女出去，另同年六月二十一日其係與Ａ女合意發生性交
等供詞，證人Ａ女於少年法庭、第一審之證詞，證人Ａ母於少年
法庭、上訴審之證詞，證人黃○○（Ａ女就讀？？國中之同學，
姓名、年籍詳卷）、李復國（實施測謊之人員）於原審之證詞，
以及卷附驗傷診斷書、法務部調查局九十一年十月十八日調科參
字第０００００００００００號測謊報告書、原審勘驗測謊光碟
之筆錄、九十一年六月十八日至二十二日○○○旅社住宿休息應
收帳每日報表、Ａ女之年籍資料等證據，予以綜合判斷，認上訴
人犯行堪以認定。並指駁、說明上訴人否認犯罪，辯稱：Ａ女係
自願與伊性交，九十一年六月十八日Ａ女係自願跟伊離開學校，
且伊亦未曾以酒瓶插入Ａ女陰道云云，為卸責飾詞，並無足取。
就強制性交未遂部分，Ａ女就上訴人有無持刀強押其上樓、如何
對其恐嚇、其係大聲或小聲喊救命、有無用腳踢上訴人、衣褲是
否全部被上訴人脫掉及上訴人有無射精等節，前後陳述不一；另
Ａ女雖將上訴人生日卡片製成吊飾（其上有「Love」、「老婆○
○」等字樣）贈予上訴人；且證人王○○於第一審時雖證稱：伊
於九十一年四月三日在上訴人書桌上看到該吊飾云云。就妨害自
由部分，Ａ女於警詢、第一審時或指稱：上訴人當天有帶一把小
刀放在口袋亮給伊看，夥同他朋友將伊押走等語，或稱：上訴人
將刀子放伊背後，除上訴人外，另有三人幫忙等語，前後所述歧
異；Ａ女於九十一年四月十三日雖曾至上訴人家中用餐、於同年
五月十二至十四日住於上訴人家中、Ａ女於同年月十一日在書信
上載稱「以後一定要做你的老婆」、Ａ女於同年月十四日在書信
上記載「以為自己有小孩，結果去檢查，才說沒有，好想哭」、
Ａ女二度與逃家之上訴人一起前往外地並多次發生性關係、卷附
？？國中之照片（顯示樓梯距校門口仍有一段距離）及？？國中
之「九十一年六月四日輔導策略上記載同學認定Ａ女與上訴人友
好，發生私奔情事」等語；證人即○○○旅社之經營者徐○○於
上訴審時雖證稱：若有人遭強押，應該會被旅社之警衛發現等語
，暨卷附九十一年六月十九日、二十日該旅社登記簿，係由Ａ女
前往登記簽名（姓名及出生年份之記載部分不符）。就強制性交
既遂部分，Ａ女指訴上訴人以酒瓶戳其肛門，雖與驗傷診斷書記
載不符，且Ａ女身上之「頸部瘀傷」、「四肢抓傷」亦與上訴人
強制性交無關；證人柯○○（警員）於第一審時雖證稱：伊於九
十一年五月底曾在派出所看過上訴人父子，當時伊有問Ａ女，Ａ
女說與上訴人是男女朋友，且愛上訴人等語；證人李○○於上訴
審時證稱：Ａ女曾向伊借電話，伊有聽到Ａ女說「還好，沒有給
警察抓到，你和他講，我在小人國等他。」等語；卷附王○○所
有0000000000號行動電話與李○○所有00000000號電話於九十一
年六月二十三日六時五十二至五十九分雖有通話紀錄；證人莊○
○（姓名、年籍詳卷）於少年法庭時亦證稱：Ａ女曾打電話給伊
，叫伊告知上訴人她在「小人國」等他等語；Ａ女指述上訴人在
旅社時一直放Ａ片，上訴人係先到金山偷機車，嗣於九十一年六
月二十二日晚上至六月二十三日凌晨回到○○○旅社，用酒瓶對
伊性侵等語，雖與證人徐○○於上訴審時證稱：九十一年六月間
旅社房間內並未播放露三點或性交影片的電視播放系統等語，及
其與上訴人於九十一年六月二十一日中午前已離開「○○○」旅
社等情，不盡相符。均不足以推翻Ａ女指述上訴人有對其強制性
交未遂、妨害自由及強制性交等基本事實陳述之真實性，或據為
有利於上訴人之認定等由甚詳。因而撤銷第一審此部分之科刑判
決，改判仍論處上訴人對未滿十四歲之女子以違反其意願之方法
而為性交未遂；共同以非法方法，剝奪人之行動自由；及對未滿
十四歲之女子以違反其意願之方法而為性交罪刑（定應執行刑為
有期徒刑四年）。已詳其所憑證據及認定之理由，所為論斷均
有卷存證據資料可資覆按。上訴意旨雖指摘原判決違法，惟查：
(一)、九十四年二月五日修正公布前之性侵害犯罪防治法第九條第
一項「醫院、診所對於性侵害犯罪之被害人，不得無故拒絕診療
及開立驗傷診斷書」、第二項「前項驗傷診斷書之格式，由中央
衛生主管機關會同司法院、法務部共同訂定之」之規定（修正後
移列為第十條第一項、第三項，並略作文字修正），係鑒於性侵
害事件之嚴重性與採證驗傷之急迫性，為防治性侵害犯罪及保護
被害人之權益，課以醫療院所立即對被害人驗傷及取證之強制規
定。觀卷附驗傷診斷書之格式，其內容除有受害人之基本資料外
，並有受害人主訴、醫事檢驗、協助證物蒐證、檢查結果及驗傷
解析圖等項目。其中受害人主訴係指醫師並未為專業之判斷，僅
依被害人之說明告知而填具，而醫事檢驗、協助蒐證乃屬於化學
檢驗項目，至於檢查結果及驗傷解析圖則為醫師本其個人之專業
知識，基於對被害人之觀察或發現，配合臨床經驗，以視診、聽
診、觸診之方式，依照器官部位分類所做之身體檢查（即醫學上
所稱之「理學檢查」）。是性侵害犯罪防治法之上開規定，係就
醫療院所於受理疑似性侵害案件時，應為如何檢查、取證為通案
性（非個案性）之規範，醫師依上開規定所製作之驗傷診斷書，
自係基於處理疑似性侵害案件之業務過程所製作之紀錄文書，而
得作為被害人指證憑信性之補強證據。原判決認卷附驗傷診斷書
係屬刑法第一百五十九條之四第二款所規定之特信性文書，其理
由說明雖未盡妥適，亦無礙該驗傷診斷書有證據能力而得為本案
論罪證據之認定，並無上訴意旨所指摘之悖於證據法則之違法情
形。又卷附測謊報告書何以具有證據能力等由，原判決業於理由
欄說明甚詳；至卷附法務部調查局函覆之測謊過程資料雖記載「
伍、測謊人員資格：『施別人』曾於美國馬里蘭州刑事司法學院
研習測謊……」等語，然上開測謊過程資料所附者係李復國研習
測謊之證照，且本案實施測謊鑑定之人係李復國，法務部調查局
並無施別人該人等情，亦據李復國於原審時證述在卷，並有法務
部調查局九十九年七月十六日調科參字第００００００００００
０號函附卷可參，是上開「施別人」部分顯係誤載所致。再者，
受測者如為十四歲以下，因為小孩子會對陌生環境害怕（情境因
素），所以盡量不對小孩子作測試，受測者如已滿十四歲，則沒
有明確限制不得測謊等情，亦據李復國於原審時結證屬實；另上
訴人受測時雖尚未滿十五歲，然其已具備刑事責任能力，對外界
事務具有判斷能力，自有同意測謊之能力。上訴意旨指摘測謊報
告並無證據能力云云，顯非合法上訴第三審之理由。至上訴意旨
指稱上訴人就：「（問：每次都是她自願嗎？）是。」之問題，
經測試結果並無說謊之反應云云，然觀上開測謊過程資料，該問
題僅係施測者於實施鑑定時所擬定而供上訴人回答之題組，藉以
測試上訴人有無說謊之反應，並非上訴人就此問題之答覆無說謊
之反應，而上訴人經鑑定結果，其就有無毆打被害人部分（第一
審就此部分要求測謊之事項為「問：少年『你以毆打方式強迫被
害人性交』？」），因無法獲致有效反應，而不能研判有無說謊
等情，亦有測謊報告書在卷可佐。上訴意旨指稱上訴人就上開問
題受測結果，並無說謊反應云云，顯與卷內資料不符，自屬無據
。(二)、觀Ａ女於少年法庭時指述：上訴人帶伊去○○國中頂樓後
，就強脫伊衣褲，因伊將腳夾很緊，所以上訴人的性器官沒有碰
到伊的性器官等語，其意旨已表明上訴人有在○○國中頂樓處，
以其性器官摩擦Ａ女雙腿；況上訴人於上訴審時就第一審判決認
定上訴人有於九十一年四月四日中午，在○○國中六樓與頂樓之
樓梯間，脫去Ａ女衣褲，以其陰莖在Ａ女雙腿間摩擦部分，亦坦
承有此事（僅辯稱：伊沒有強迫或恐嚇Ａ女等語），有九十六年
一月十二日之準備程序筆錄可佐。原判決認定上訴人有以其事實
欄所載方式，對Ａ女為強制性交未遂犯行等情，核與卷證資料相
符。另依原判決所引用Ａ母於少年法庭時證稱：伊在上訴人去過
○○醫院之後，有帶Ａ女做過處女膜檢查，還是完好的等語，則
Ａ母既於上訴人去過○○醫院後，才帶Ａ女去檢查，則Ａ母至遲
於上訴人至○○醫院後，應已知悉上訴人之姓名。原判決認定Ａ
母於要求上訴人轉學時，已知悉上訴人之名字等情，亦無上訴意
旨所指摘之矛盾情形。至於Ａ母何時帶Ａ女去醫院檢查處女膜，
與上訴人有無對Ａ女強制性交未遂，並無關聯。上訴意旨以此無
關枝節指摘原判決違法，亦非適法上訴第三審之理由。(三)、刑法
第二百二十一條之罪，係以對於男女以強暴、脅迫、恐嚇、催眠
術或其他違反其意願之方法，而為性交，為構成要件；所謂「其
他違反其意願之方法」，係指該條所列舉之強暴、脅迫、恐嚇、
催眠術以外，其他一切違反被害人意願之方法而言。其違反意願
之程度，並不以類似於所列舉之強暴、脅迫、恐嚇、催眠術等相
當之其他強制方法，足以壓抑被害人之性自主決定權為必要，祇
要達於妨害被害人之意思自由者，即合於「違反其意願」之要件
。原判決事實欄記載「……（上訴人）另行起意持酒瓶插入Ａ女
陰道，Ａ女『受痛抗拒』……（上訴人仍）強行以酒瓶插入Ａ女
陰道……」等情，並於理由欄說明其所憑依據及認定理由。該記
載已足以表示上訴人並未得Ａ女同意，而以違背Ａ女意願之行為
態樣，對Ａ女強制性交得逞，亦無上訴意旨所指摘理由不備之違
法情形。又上訴人確有對Ａ女強制性交等情，原判決業已依據卷
內資料詳為論斷，本案事證已臻明確。原判決就上訴意旨所摘錄
與判決本旨無關之網頁資料，未予說明何以不採納之理由，亦無
理由不備之違誤。(四)、至於其他上訴意旨，均係就原審已調查及
依憑卷證資料所為採證認事職權之合法行使，以及原判決已論列
說明之事項，依憑己見，任意指為違法，並重為事實之爭執，否
認犯罪，殊與法律規定得為第三審上訴理由之違法情形不相適合
。衡以前開說明，其上訴為違背法律上之程式，應予駁回。
據上論結，應依刑事訴訟法第三百九十五條前段，判決如主文。
中    華    民    國  一○○  年   十二   月    八    日
                      最高法院刑事第九庭
                          審判長法官  賴  忠  星  
                                法官  呂  丹  玉  
                                法官  吳      燦  
                                法官  蔡  名  曜  
                                法官  葉  麗  霞  
本件正本證明與原本無異
                                      書  記  官  
中    華    民    國  一○○  年   十二   月   十三   日
                                                      V